臺灣基隆地方法院刑事判決　　　　　　　 99年度易字第506號
公　訴　人　臺灣基隆地方法院檢察署檢察官
被　　　告　鍾文耀
上列被告因詐欺案件，經檢察官提起公訴（99年度偵緝字第358
號），被告並為有罪陳述，本院合議庭乃裁定由受命法官獨任以
簡式審判程序進行審理，並判決如下：
    主  文
鍾文耀共同意圖為自己不法之所有，以詐術使人將本人之物交付
，累犯，處有期徒刑伍月；又共同意圖為自己不法之所有，以詐
術使人將本人之物交付，累犯，處有期徒刑柒月。應執行有期徒
刑拾月。
    事  實
一、前案紀錄
    鍾文耀前犯詐欺案件，經本院於民國92年11月10日，以92年
    度基簡字第881 號判決有期徒刑三月確定，94年10月26日易
    科罰金執行完畢（構成累犯）。
二、本案事實
    緣「人頭戶支票」蒐羅者前曾招攬游國忠（現已更名為「游
    瑞嵐」）於90年1 月4 日，以「游國忠」本人名義，向臺北
    市第五信用合作社中山分社申請開設支票存款帳戶，藉以取
    得臺北市第五信用合作社中山分社發給、帳號為「00000000
    0」（嗣則變更為「0000000000000」）之空白支票簿，同時
    利用報載分類廣告，刊登「急用借支」等類似訊息，俾誘使
    價購者即「資力困窘」且有意借由「人頭戶支票」緩解經濟
    壓力之人，來電洽詢而以不等之金額，向彼等換取上開「人
    頭戶支票」以權充「客票」持向不特定之人「調現週轉」、
    「清償債務」乃至「支付貨款」（按：本件「人頭戶支票」
    蒐羅者及發票人游國忠之涉案部分，業由檢察官另向臺灣臺
    南地方法院提起公訴而由臺灣臺南地方法院分案審理中）；
    而鍾文耀則係於96年7 月下旬迄同年8 月上旬間之某日，因
    閱讀中國時報所載分類廣告而悉上揭「人頭戶支票」之販售
    訊息。乃鍾文耀明知以「游國忠」名義簽發、開立之首揭支
    票，概屬「人頭戶支票」，即其顯無如期兌現之客觀可能，
    猶為緩解一己經濟之困窘，而萌生為自己不法所有之意圖暨
    詐取他人財物之犯意，進而於同日，在臺北市內湖區○○○
    ○道附近，以新臺幣（下同）3,000 元之代價，向彼等蒐羅
    者換取以「游國忠」名義簽發、開立而如附表編號所示
    之支票2 紙，藉此以與彼等蒐羅者乃至發票人游國忠達成直
    接或間接之犯意聯絡，繼而分別於下列時、地，利用附表編
    號所示支票假充「客票」，先、後2 次持向劉建成調現
    週轉以行詐騙各如後述：
  (一)鍾文耀取得附表所示支票2 紙以後，明知附表編號所示支
    票實乃「人頭戶支票」而無兌現可能，復明知自己洵無清還
    借款之客觀能力，猶於96年8 月上旬某日，在基隆巿七堵區
    某處之回收報廢車車行內，以借款為由而向其友人劉建成訛
    稱：「附表編號所示支票僅為一般『客票』，發票人游國
    忠復同屬其熟識友人而絕無問題」云云，藉此而使劉建成陷
    於錯誤，誤認附表編號所示支票屆期必能兌現而足供其債
    權之擔保，進而於鍾文耀背書並提交附表編號所示支票以
    後，當場允借項款即現金150,000 元予鍾文耀點收無訛。鍾
    文耀乃以此方式詐欺取財得逞。詎鍾文耀嗣後非特未能依約
    清償，附表編號所示支票經屆期提示亦因存款不足而遭退
    票（退票日期：96年9 月15日）；至此，劉建成始知上當受
    騙。
  (二)鍾文耀食髓知味，復於附表編號所示支票屆期提示惟因存
    款不足而遭退票以前之96年8 月中旬某日，故技重施而在基
    隆巿七堵區某處之回收報廢車車行內，二度以借款為名，向
    其友人劉建成訛稱：「附表編號所示支票亦為一般『客票
    』，發票人亦係其熟識友人游國忠而絕無問題」云云，藉此
    而使劉建成再度陷於錯誤，誤認附表編號所示支票屆期必
    能兌現而足供其債權之擔保，進而於鍾文耀背書並提交附表
    編號所示支票以後，當場允借項款即現金250,000 元予鍾
    文耀點收無訛。鍾文耀乃以此方式再度詐欺取財得逞。迨附
    表編號所示支票經屆期提示惟因存款不足而遭退票（退票
    日期：96年9 月15日）如前，劉建成始知上當受騙。
三、案經劉建成訴由臺灣基隆地方法院檢察署檢察官偵查起訴。
    理  由
一、程序事項
    本案被告鍾文耀所犯者非為死刑、無期徒刑、最輕本刑為三
    年以上有期徒刑之罪或高等法院管轄第一審案件，其於準備
    程序進行中，先就被訴事實為有罪之陳述，經告知其簡式審
    判程序之旨，並聽取公訴人、被告之意見後，本院業已依刑
    事訴訟法第二百七十三條之一第一項規定，裁定由受命法官
    獨任以簡式審判程序進行本案之審理。
二、證據能力
  (一)「被告以外之人於審判外之言詞或書面陳述，除法律有規定
    者外，不得作為證據」之規定，於法院以簡式審判程序處刑
    者，不適用之。刑事訴訟法第一百五十九條第二項前段定有
    明文。乃不受傳聞證據法則拘束之例外性規定。準此，本案
    相關證人於審判外之言詞或書面陳述（即「供述證據」），
    倘查無不得作為本案審判依據之其他情事，復業經本院踐行
    證據調查之合法程序，就令係屬審判外之陳述，核其亦可據
    為本案審判之證據。
  (二)除供述證據以外，其餘業經本院援為後開事實認定之「非供
    述證據」，非特核無公務員違法採證之情形，尤以均曾經本
    院於審判期日，依刑事訴訟法第一百六十四條、第一百六十
    五條規定，踐行證據調查之法定程序，則其證據能力之具備
    ，當亦毋待贅言。
三、事實認定
    前揭事實業據被告鍾文耀於本院審理時坦承不諱（參見本院
    100 年2 月15日、100 年2 月21日準備程序筆錄及100 年2
    月21日、100 年3 月31日審判筆錄之所載），並經證人即告
    訴人劉建成於本院審理時結證綦詳（參見本院100 年2 月21
    日審判筆錄第2 頁至第3 頁），且有附表編號所示之支
    票正反面影本、附表編號所示支票之臺灣票據交換所退票
    理由單影本、法務部票據信用資訊連結作業系統查詢結果列
    印資料、臺灣票據交換所98年9 月14日臺票總字第09800008
    364 號函、臺北市第五信用合作社98年9 月11日北市五信社
    中字第144 號函暨客戶（游國忠）基本資料查詢單、臺北市
    第五信用合作社99年12月10日北市五信社中字第238 號函暨
    游國忠支票存款開戶資料、交易明細、退票紀錄明細、公告
    拒絕往來資料、本件「人頭戶支票」蒐羅者彼此間互為通話
    聯絡之通訊監察譯文（包括通訊監察書）等件在卷可考。綜
    上，堪認被告於本院審理時之任意性自白，與事實相符，可
    以採信。從而，本案事證明確，被告如本判決事實欄所載犯
    行，洵堪認定。
四、論罪科刑
  (一)核被告如本判決事實欄二(一)、二(二)之所為，均係犯刑法第三
    百三十九條第一項之詐欺取財罪。
  (二)按所謂之「人頭支票」、「芭樂票」係指無法兌現之空頭支
    票，此又可分為未獲授權，冒用他人名義開戶、申領之支票
    ，及委請知情之人以相當對價或其他方式，至金融行庫設立
    帳戶並請領甲存支票供自己使用，亦即發票名義人知情，並
    志願充為「人頭」概括授權他人簽發之支票二種。後者因發
    票名義人志願充為人頭，以其名義開戶及申領支票供他人簽
    發使用，該他人及經該他人同意而簽發之人，已得發票人即
    「人頭」之直接或間接概括授權而簽發，雖不成立偽造有價
    證券罪，然上開提供人頭設立帳戶者，帳戶內通常並無足夠
    支付支票金額之存款，跳票之機率甚高，此為蒐羅「人頭支
    票」，乃至價購「人頭支票」之人（如本案被告鍾文耀）所
    明知，是蒐羅者對於自己所提供（轉出售）之「人頭支票」
    （空白支票），係供價購者持以假充「客票」俾向不知情之
    人（被害人）詐財，當亦知之甚稔。從而，「蒐羅者」係與
    「價購者」相互利用其一部行為，以完成其犯罪目的，對於
    「價購者」持以行使所犯詐欺取財罪，自具有犯意聯絡及行
    為分擔，應成立共同正犯。即就本案情節而論，發票人游國
    忠既無擔保首開「人頭戶支票」如期兌現之經濟能力暨其主
    觀意願，猶應蒐羅者所請，於90年1 月4 日，以其本人名義
    向臺北市第五信用合作社申請開設支票帳戶，並將其「人頭
    戶支票」及發票印鑑章逕交蒐羅者但憑個人喜好而恣意簽發
    使用，則其就首開「人頭戶支票」經恃以向不知情之被害人
    詐取財物之犯罪行為，自應負共同正犯之刑事責任；又被告
    乃至彼等蒐羅者既均明知以「游國忠」名義簽發之首開支票
    ，要屬「人頭戶支票」，即其客觀上顯無如期兌現之可能，
    猶利用如本判決事實欄所載方式，由蒐羅者提供（出售）如
    附表編號所示支票予被告假充「客票」而先、後2 次持
    向劉建成調現週轉，則彼等蒐羅者乃至被告就本件持票而向
    劉建成詐欺取財之犯行，當均無從推諉，是本件「人頭戶支
    票」之蒐羅者、發票人游國忠與被告就關此詐欺取財犯罪，
    當亦須承擔共同正犯之刑事責任；換言之，彼等蒐羅者、游
    國忠、被告就本判決事實欄二(一)、二(二)之所載，自均具有犯
    意聯絡及其行為分擔，而應成立共同正犯。
  (三)被告如本判決事實欄二(一)、二(二)所載之前、後2 次詐騙行為
    ，犯意各別，行為互殊，應予分論併罰。
  (四)被告查有如本判決事實欄一所述之犯罪科刑及刑之執行情形
    ，此有臺灣高等法院被告前案紀錄表在卷可稽，其於有期徒
    刑執行完畢後，五年以內，故意再犯本起最重本刑有期徒刑
    以上之罪，為累犯，應依刑法第四十七條第一項規定，就其
    所犯各罪分別加重其刑。
  (五)本院審酌被告不圖憑己力以解決經濟困境，反妄圖藉由「人
    頭戶支票」以行詐騙俾紓解一己財務窘境之犯罪動機，併衡
    量被告前後2 起詐欺犯行，已然嚴重破壞與告訴人劉建成間
    之信賴關係；兼以被告雖於本院審理時坦承犯罪而表悛悔，
    然其迄未賠償告訴人劉建成所受損害之犯後態度，及告訴人
    劉建成前、後2 次遭被告詐騙之金額高低（即告訴人法益侵
    害之程度、被告犯罪所得之多寡），暨被告犯罪手段、品性
    、生活狀況、智識程度等一切情狀，分別量處如主文所示之
    刑，併定其應執行之刑。
據上論斷，應依刑事訴訟法第二百七十三條之一第一項、第二百
九十九條第一項前段，刑法第二十八條、第三百三十九條第一項
、第四十七條第一項、第五十一條第五款，刑法施行法第一條之
一，判決如主文。
本案經檢察官王亞樵到庭執行職務。
中    華    民    國   100    年    3     月    22    日
                  刑事第五庭法  官  王慧惠
以上正本證明與原本無異。
如不服本判決應於收受送達後10日內向本院提出上訴書狀，並應
敘述具體理由；其未敘述上訴理由者，應於上訴期間屆滿後20日
內向本院補提理由書(均須按他造當事人之人數附繕本)「切勿逕
送上級法院」。
中    華    民    國   100    年    3     月    22    日
                            書記官  王一芳
附錄論罪法條：
刑法第339 條第1 項
意圖為自己或第三人不法之所有，以詐術使人將本人或第三人之
物交付者，處5 年以下有期徒刑、拘役或科或併科1 千元以下罰
金。
以前項方法得財產上不法之利益或使第三人得之者，亦同。
前二項之未遂犯罰之。
【附表】
┌──┬──────┬───────┬───────┬───────────┬──┐
│編號│支 票 號 碼 │發  票  日  期│票  面  金  額│ 付    款    銀    行 │備考│
│    │            │   （民國）   │  （新臺幣）  │                      │    │
├──┼──────┼───────┼───────┼───────────┼──┤
│  │ CH0000000  │ 96年9 月15日 │  150,000 元  │ 臺北市第五信用合作社 │    │
│    │            │              │              │ 中山分社             │    │
├──┼──────┼───────┼───────┼───────────┼──┤
│  │ CH0000000  │ 96年10月31日 │  250,000 元  │ 臺北市第五信用合作社 │    │
│    │            │              │              │ 中山分社             │    │
└──┴──────┴───────┴───────┴───────────┴──┘